最高法院刑事判決　　　　　　九十四年度台上字第二七二六號
　　上　訴　人　乙○○
　　　　　　　　　　　　61號.
　　　　　　　　甲○○
　　　　　　　　　　　　23之.
上列上訴人等因常業詐欺案件，不服台灣高等法院台南分院中華
民國九十三年十二月九日第二審判決（九十三年度上訴字第六０
二號，起訴案號：台灣台南地方法院檢察署八十六年度偵字第一
二一六八號），提起上訴，本院判決如下：
    主  文
原判決關於乙○○、甲○○部分均撤銷，發回台灣高等法院台南
分院。
    理  由
本件原判決認定蘇金枝（第一審法院另行審結）與其同居人甘萬
來（已死亡）自民國八十二年間起，即以販售人頭支票牟利，並
以之為生活之資。其方式為：先以新台幣（下同）二十至三十萬
元報酬購得人頭後，再與各人頭基於共同詐欺之犯意聯絡，據以
虛設行號，培養不實之信用，俟達各行庫審核開立甲存支票帳戶
之標準後，即向各金融行庫申請開立支票帳戶，領取支票使用，
旋以每張三千元之代價賣給「大盤」，再由「大盤」轉售給「中
、小盤」，利用媒體刊登「支票借給你開展」、「支票借給你使
用」等廣告，以每張五千元至八千元價格，賣給不特定之人持向
他人詐取財物，並預定退票之時間一起退票，致不知情而取得上
開俗稱「芭樂票」者，均因無法兌領支票金額而遭受損害。甘萬
來於八十五年十二月間死亡後，蘇金枝以同法再與甘萬來之胞弟
甘萬長繼續經營。上訴人乙○○、甲○○均分別為其人頭戶，其
等之犯罪方式為：(一)、乙○○與甘萬來、蘇金枝等人頭支票集團
，基於共同意圖為自己不法所有詐欺之犯意聯絡並以之為業，明
知無支付能力及清償票款之意願，於八十四年三月間，經由同鄉
甲○○介紹，先以自己名義在台南縣仁德鄉○○村○○○街八十
一號虛設經營腳踏車橫桿安全海綿製造之行號，次由綽號「老張
」、「阿水」等姓名不詳成年男子帶領，於八十四年三月二日前
往台灣中小企業銀行仁德分行申請開設支票帳戶，再將領得之支
票經甲○○、「老張」等人交予甘萬來等人頭支票集團出售圖利
，乙○○因此收受三十萬元報酬。乙○○支票經甘萬來等人出售
予不特定人使用後，共有一百張支票退票，退票總金額達三千二
百五十三萬四千八百三十二元，詳如原判決附表一所載。(二)、甲
○○與甘萬來、蘇金枝等人頭支票集團，亦基於共同意圖為自己
不法所有詐欺犯意之聯絡並以之為業，明知無支付能力且無清償
票款之意願，自八十二年間起，由甘萬來提供資金，並給付二十
或三十萬元報酬予甲○○，甲○○即於原判決附表二所示時間，
向各金融機構申請開立支票存款帳戶，再將領得之支票交予甘萬
來等人頭支票集團出售予不特定人，經出售使用而退票者計二百
八十八張，退票總額達五千八百五十三萬五千六百九十五元等情
。因而撤銷第一審之科刑判決，改判均論處上訴人二人共同意圖
為自己不法之所有，以詐術使人將本人之物交付為常業罪刑（乙
○○累犯）。固非無見。
惟查：(一)、刑事訴訟法於九十二年二月六日經修正公布增訂第二
百八十七條之二規定：「法院就被告本人之案件調查共同被告時
，該共同被告準用有關人證之規定」，同法第一百五十八條之三
復明定：「證人依法應具結而未具結者，其證言不得作為證據」
，並於九十二年九月一日施行。而刑事審判上之共同被告，係為
訴訟經濟等原因，由檢察官或自訴人合併或追加起訴，或由法院
合併審判所形成，其間各別被告及犯罪事實仍獨立存在。故依上
揭規定，共同被告對於其他共同被告之案件而言，為被告以外之
第三人，本質上屬於證人，為確保被告對證人之詰問權，證人於
審判中，除客觀不能外，均應依法定程序，到場具結陳述，並接
受被告之詰問，其陳述始得作為認定被告犯罪事實之判斷依據。
原判決認定上訴人二人有上揭犯行，既係以共同被告蘇金枝之陳
述，作為上訴人二人論罪基礎證據之一，自應使蘇金枝立於證人
地位，於審判中具結並接受上訴人二人之詰問。然原審未依上訴
人二人之聲請（原審卷第八十七頁、第九十頁、第一０五頁），
傳訊蘇金枝，命其具結並接受上訴人二人之詰問，即以蘇金枝在
法務部調查局台南縣調查站（下稱調查站）之陳述，作為認定上
訴人二人犯罪之證據，顯已違背法令。(二)、被告之自白，須非出
於強暴、脅迫、利誘、詐欺、違法羈押或其他不正之方法，且與
事實相符者，始得採為證據。如果被告之自白，係出於不正之方
法，並非自由陳述，即其取得自白之程序，已非適法，則不問自
白內容是否確與事實相符，因其非係適法之證據，即不得採為判
決基礎，故審理事實之法院，遇有被告對於自白提出刑求之抗辯
時，應先於其他事實而為調查。乙○○辯稱其在調查站所為陳述
，乃因調查員以言語脅迫，並非基於自由意志而為，實際上伊未
收到該款等語。然原審對乙○○於調查站所為自白是否出於自由
意志？未為任何調查，即以該自白為認定其犯罪之論據，亦非適
法。上訴人二人上訴意旨執以指摘原判決違背法令，非無理由，
應認原判決有撤銷發回更審之原因。原判決理由說明乙○○不另
諭知無罪部分，基於審判不可分原則，應併予發回。
據上論結，應依刑事訴訟法第三百九十七條、第四百零一條，判
決如主文。
中　　華　　民　　國　九十四　年　　五　　月　二十六　日
                      最高法院刑事第九庭
                          審判長法官  張　淳　淙
                                法官  張　春　福
                                法官  呂　丹　玉
                                法官  洪　昌　宏
                                法官  賴　忠　星
      本件正本證明與原本無異
                                      書  記  官
中　　華　　民　　國　九十四　年　　五　　月　三十一　日
                                                      Ｅ
